---
title: "WAICの勉強用ノートブック"
output: html_notebook
author: Y.Nakahashi
---

### WAICの定義
WAIC(<i>Widely Applicable Information Criterion</i>)は以下のように定義される：
$$
WAIC = -2(lppd - p_{WAIC})
$$
ここで
$$
lppd = \sum_{i = 1}^{N}\log{Pr(y_{i})}
$$
であり、また
$$
p_{WAIC} = \sum_{i = 1}^{N}V(y_{i})
$$
である。
$Pr(y_{i})$および$V(y_{i})$はそれぞれ観測値iの事後分布から得られる
<b>平均対数尤度</b>および<b>対数尤度の分散</b>を表すものとする。

### シミュレーション
勉強のために、簡単な数値例を発生させてそのWAICを計算する。
パラメータの推定およびMCMCサンプリングにはstanを利用する。

```{r}
work_dir <- "/Users/nakahashi/Desktop/GitTest/StatisticalRethinking"
setwd(work_dir)
library(tidyverse)
```

```{r}
# シミュレーションデータの発生
set.seed(123)
N <- 100 # サンプルサイズ
b <- 1.2 # 回帰係数
X <- rnorm(N, 0, 1) # 説明変数
E <- rnorm(N, 0, 2) # 誤差項
Y <- b * X + E
D <- data.frame(Y, X) # データフレーム
knitr::kable(head(D))
formattable(D)
```

このデータに対して{rstan}による線形回帰モデルを当てはめる

```{r}
library(rstan)
rstan_options(auto_write = TRUE)
options(mc.cores = parallel::detectCores())
library(shinystan)
```

```{r}
dat_stan <- list(
   N = N,
   X = D$X,
   Y = D$Y
)
```

```{r}
fit_01 <- stan(file = './WAIC.stan', 
               data = dat_stan, 
               iter = 3000,
               chains = 4,
               seed = 1234)
```

```{r}
summary(fit_01)$summary
```

```{r}
summary(fit_01)$summary[c("b1", "sigma"), c("mean", "50%")]
```


### WAICの計算
#### lppd
lppdは前述した通り以下によって計算される：
$$
lppd = \sum_{i = 1}^{N}\log{Pr(y_{i})}
$$

stanの結果からposterior sampleを得る。
warmupを特に指定していないためsampleサイズ（ite）の半分が切り捨てられた結果、
6,000サンプルが保存される。

```{r}
post_samples <- extract(fit_01)
str(post_samples)
```


この6000サンプルをパラメータとして与えた時の各$y_{i}$の対数尤度を求める：

```{r}
Des <- cbind(1, X)
B   <- cbind(post_samples$b0, post_samples$b1)
tmp <- matrix(NA, length(post_samples$b0), N)
for (i in 1:N) {
   tmp[, i] <- dnorm(Y[i], mean = B %*% Des[i, ], 
                     sd = post_samples$sigma)
}
lppd <- sum(log(colMeans(tmp)))
```


#### $p_{WAIC}$
$$
p_{WAIC} = \sum_{i = 1}^{N}V(y_{i})
$$

```{r}
pwaic <- sum(apply(log(tmp), 2, var))
```

#### WAIC
```{r}
WAIC <- -2 * (lppd - pwaic)
```

```{r}
library(rethinking)
fit_02 <- map(
   alist(
      Y ~ dnorm(b0 + b1 * X, sigma),
      b0 ~ dunif(-10, 10),
      b1 ~ dunif(-5, 5),
      sigma ~ dunif(0, 10)
   ), data = D)
```

```{r}
WAIC(fit_02)
```

```{r}
cat("WAIC:", WAIC, "\n")
cat("lppd:", lppd, "\n")
cat("pwaic:", pwaic, "\n")
```

```{r}
cat("WAIC:", WAIC, "\n",
    "lppd:", lppd, "\n",
    "pwaic:", pwaic, "\n")
```




```{r}
fit_03 <- lm(Y ~ X, D)
AIC(fit_03)
```


```{r}
N_sample <- 6000
ll_mat <- sapply(1:N_sample, 
                 function(i) {
                    mu <- post_samples$b0[i] + post_samples$b1[i] * D$X  
                    dnorm(D$Y, mu, post_samples$sigma[i], log = TRUE)}
                 )
lppd_re <- sapply(1:N, 
                  function(i) {
                     log_sum_exp(ll_mat[i, ]) - log(N_sample)
                  })
pwaic_re <- sapply(1:N, 
                  function(i) {
                     var(ll_mat[i, ])
                  })
WAIC_re <- -2 * (sum(lppd_re) - sum(pwaic_re))
cat("WAIC:", WAIC_re, "\n")
cat("lppd:", sum(lppd_re), "\n")
cat("pwaic:", sum(pwaic), "\n")
```



#### パッケージlooを使ってWAICを求める。
計算により求めたい数値をパッケージで得た値と比較する。
WAICの計算には{loo}を用いる。

```{r}
library(loo)
```

looによりWAICを計算させるために、stanのスクリプトにgenerated quantitiesブロックを
追加する。

```{stan}
generated quantities {
   vector[N] log_lik;
   
   for (n in 1:N)
      log_lik[n] = normal_lpdf(Y[n] | b0 + b1 * X[n], exp(sigma));
}
```



```{r}
fit_04 <- stan(file = './WAIC_02.stan', 
               data = dat_stan, 
               iter = 3000,
               chains = 4,
               seed = 1234)
```


```{r}
summary(fit_04)$summary[c("b1", "sigma"), c("mean", "50%")]
```

```{r}
tmp02    <- extract_log_lik(fit_04)
lppd_02  <- sum(log(colSums(exp(tmp02)) / N_sample))
pwaic_02 <- sum(apply(tmp02, 2, var))
WAIC_02  <- -2 * (lppd_02 - pwaic_02)
```

```{r}
WAIC_03 <- waic(tmp02)
```

```{r}
cat("WAIC by loo:", WAIC_03$waic, "\n",
    "WAIC by manual:", WAIC, "\n")
```


```{r}
cat("pwaic by loo:", WAIC_03$p_waic, "\n",
    "pwaic by manual:", pwaic, "\n")
```


