---
title: "WAICの勉強用ノートブック"
output: html_notebook
author: Y.Nakahashi
---

### WAICの定義
WAIC(<i>Widely Applicable Information Criterion</i>)は以下のように定義される：
$$
WAIC = -2(lppd - p_{WAIC})
$$
ここで
$$
lppd = \sum_{i = 1}^{N}\log{Pr(y_{i})}
$$
であり、また
$$
p_{WAIC} = \sum_{i = 1}^{N}V(y_{i})
$$
である。
$Pr(y_{i})$および$V(y_{i})$はそれぞれ観測値iの事後分布から得られる
<b>平均対数尤度</b>および<b>対数尤度の分散</b>を表すものとする。

### シミュレーション
勉強のために、簡単な数値例を発生させてそのWAICを計算する。
パラメータの推定およびMCMCサンプリングにはstanを利用する。

```{r}
work_dir <- "/Users/nakahashi/Desktop/GitTest/StatisticalRethinking"
setwd(work_dir)
library(tidyverse)
```

```{r}
# シミュレーションデータの発生
set.seed(123)
N <- 100 # サンプルサイズ
b <- 1.2 # 回帰係数
X <- rnorm(N, 0, 1) # 説明変数
E <- rnorm(N, 3, 1) # 誤差分散
Y <- b * X + E
D <- data.frame(Y, X) # データフレーム
knitr::kable(head(D))
```

このデータに対して{rstan}による線形回帰モデルを当てはめる

```{r}
library(rstan)
rstan_options(auto_write = TRUE)
options(mc.cores = parallel::detectCores())
```

```{r}
dat_stan <- list(
   N = N,
   X = D$X,
   Y = D$Y
)
```

```{r}
fit_01 <- stan(file = './WAIC.stan', 
               data = dat_stan, 
               iter = 3000,
               chains = 4,
               seed = 1234)
```

```{r}
summary(fit_01)$summary
```

```{r}
summary(fit_01)$summary["b1", c("mean", "50%")]
exp(summary(fit_01)$summary["log_var_err", c("mean", "50%")])
```


### WAICの計算
#### lppd
lppdは前述した通り以下によって計算される：
$$
lppd = \sum_{i = 1}^{N}\log{Pr(y_{i})}
$$

stanの結果からposterior sampleを得る。
warmupを特に指定していないためsampleサイズ（ite）の半分が切り捨てられた結果、
6,000サンプルが保存される。

```{r}
post_samples <- extract(fit_01)
str(post_samples)
```


この6000サンプルをパラメータとして与えた時の各$y_{i}$の対数尤度を求める：

```{r}
Des <- cbind(1, X)
B   <- cbind(post_samples$b0, post_samples$b1)
tmp <- matrix(NA, length(post_samples$b0), N)
for (i in 1:N) {
   tmp[, i] <- dnorm(Y[i], mean = B %*% Des[i, ], 
                     sd = exp(post_samples$log_var_err))
}
lppd <- sum(colMeans(log(tmp)))
```

#### $p_{WAIC}$
$$
p_{WAIC} = \sum_{i = 1}^{N}V(y_{i})
$$

```{r}
pwaic <- sum(apply(log(tmp), 2, var))
```

#### WAIC
```{r}
WAIC <- -2 * (lppd + pwaic)
```

```{r}
library(rethinking)
fit_02 <- map(
   alist(
      Y ~ dnorm(b0 + b1 * X, log_var_err),
      b0 ~ dunif(-10, 10),
      b1 ~ dunif(-5, 5),
      log_var_err ~ dunif(0, 10)
   ), data = D)
```

```{r}
WAIC(fit_02)
```

```{r}
cat("WAIC:", WAIC, "\n")
cat("lppd:", lppd, "\n")
cat("pwaic:", pwaic, "\n")
```


```{r}
fit_03 <- lm(Y ~ X, D)
AIC(fit_03)
```



